【裁判字號】    95,上重訴,31
【裁判日期】    950712
【裁判案由】    殺人等
【裁判全文】
臺灣高等法院刑事判決                95年度上重訴字第31號
上  訴  人  台灣桃園地方法院檢察署檢察官
上  訴  人
即  被  告  甲○○
                      號
                    現於臺灣台北看守所
指定辯護人  扶助律師林振堆律師
上列上訴人因被告殺人等案件，不服臺灣桃園地方法院94年度重
訴字第73號，中華民國95年3月28日第一審判決（起訴案號：臺
灣桃園地方法院檢察署94年度偵字第15074號），提起上訴，本
院判決如下：
    主  文
上訴駁回。
    事  實
一、甲○○原從事分類廣告業務，民國90年間納莉颱風過境，將
    其作業電腦淹壞，且因平面媒體業務萎縮，其前述賴以維生
    之工作無以為繼，經濟來源頓失依據，乃思另循他途謀生，
    而前往臺北市南港區○○○路○段245號中華技術學院附設專
    科進修學校就讀電子工程科進修畢業，從而對於電腦相關設
    備、作業、產業有相當之認識，於93年間在電腦網路上結識
    劉愛弟，甲○○進而以其所具備之電腦專業知識讓劉愛弟誤
    認其有能力取得大陸廠商之訂單，可經由分配、協調將所取
    得之訂單交由其他勞務提供者完成，因而可獲取訂單金額百
    分之五至百分之八之鉅額業務佣金，甲○○並化名「陳阿霞
    」在中華技術學院某大樓三樓電腦教室中網址為「s1976t@y
    ahoo.com.tw」之網路上偽稱為大陸廠商工作之人員，誘使
    劉愛弟深信甲○○確與大陸廠商有生意往來，並可取得大陸
    廠商之訂單，再交由其他廠商完成，藉以抽取佣金。而劉愛
    弟因積欠房貸及卡債，經濟狀況甚為不佳，見及甲○○上開
    提案，頗為心動，詎甲○○竟圖謀取劉愛弟之死亡保險金，
    偽稱若劉愛弟願與其合作，為順利前往大陸取得訂單，並顧
    及雙方權益及身分之掩飾，劉愛弟必須已婚並須投保高額之
    人壽保險，一切過程均需保密等語，誘使劉愛弟同意，進而
    依甲○○之指示，與呂進寧辦理假結婚，並自行投保高額之
    旅遊平安保險，以便順利前往大陸向廠商取得訂單，賺取業
    務佣金。
二、呂進寧 (原審判刑確定)為甲○○之胞弟，兩人原本甚少往
    來，惟甲○○為遂行其詐領劉愛弟身故保險金之目的，於93
    年12月間，甲○○頻頻至呂進寧住處，談及欲與友人前往大
    陸承接電子設計業務返回臺灣作業，並希望至大陸工作，呂
    進寧乃稱父母年邁需甲○○照顧，可由渠代為前往洽接業務
    ，但無下文，嗣於94年1月底某日，甲○○向呂進寧說明已
    找到一名女性業務（即劉愛弟）可前往大陸，惟恐業務員捲
    款潛逃，可令該名業務投保高額人壽保險，並要求呂進寧充
    當人頭與該名業務員辦理假結婚，苟該名業務員嗣後捲款逃
    逸，可由人頭配偶於七年後為該名業務員辦理死亡宣告，領
    回保險金，填補損失。呂進寧不知甲○○實為詐領劉愛弟身
    故保險金之目的，基於兄弟情誼，旋即允諾充任該名業務員
    之人頭配偶。甲○○、呂進寧、劉愛弟等人遂共同基於使公
    務員登載不實之犯意聯絡，明知呂進寧與劉愛弟並無結婚之
    真意，而呂進寧及劉愛弟仍聽從甲○○之安排，於94年3月6
    日前往臺灣桃園地方法院初次會面，並於同日辦妥公證結婚
    ，再由呂進寧於同年4月13日持二人之結婚公證書與相關證
    件，前往桃園縣桃園市戶政事務所辦理結婚登記，使該所不
    知情之承辦公務員經形式審查後，將其二人結婚之不實事項
    登載於職務上所掌管之戶籍簿冊等公文書內，足以生損害於
    戶政機關對於國民婚姻登記事項之正確性。
三、劉愛弟亦於同年3月26日至石建平所經營之天然旅行社辦理
    赴大陸之護照換發及臺胞證，以便依甲○○之指示前往大陸
    洽商，惟因劉愛弟無錢購買機票及投保，故甲○○於94年4
    月18日以劉愛弟之名義匯款新臺幣（下同）二萬元予劉愛弟
    供其購買往返大陸之機票及投保旅遊平安保險之費用，劉愛
    弟旋於同年4月25日前往天然旅行社購買於同年5月16日經由
    澳門轉赴大陸之往返機票，並委由石建平代為投保旅遊平安
    保險身故主險三千萬元，石建平即委請東倫保險經紀人公司
    辦理，將三千萬元之保額，分由臺灣人壽保險股份有限公司
    承保一千萬元（保單號碼：九四S○一七○九八號、保險期
    間自94年5月16日上午8時起共7天），南山人壽保險股份有
    限公司承保一千五百萬元（保單號碼：SJ00000000
    號、保險期間自94年5月16日上午8時30分起計7天），美商
    美國環球產物保險有限公司承保五百萬元（保單號碼：00
    0000000號、保險期間自94年5月16日上午8時起共7
    天），上開保險契約之受益人均指定為呂進寧。
四、甲○○知悉劉愛弟已辦妥上開保險後，旋於同年5月8日以化
    名「陳阿霞」之電子郵件聯繫劉愛弟，確認劉愛弟將於同年
    月16日前往大陸廣東省，即以「陳阿霞」之身分允諾將於是
    日在大陸廣東省深圳寶安機場接機，且囑咐劉愛弟應將前開
    保險之保單、要保確認書等文件帶妥攜往大陸，而甲○○則
    先於同年5月11日經由香港前往中國大陸廣東省，途經蛇口
    、深圳，抵達河源，並投宿於鴻湖旅館，等候劉愛弟抵達大
    陸，及至同年5月16日甲○○前往大陸廣東省深圳寶安機場
    接劉愛弟時，劉愛弟方知「陳阿霞」即為甲○○，惟仍對甲
    ○○所提之前述方案抱持希望，故於同日晚間10時45分許，
    隨甲○○搭乘火車由大陸廣東省深圳前往惠州尋找廠商。嗣
    於翌日（17日）凌晨零時30分許，在惠州火車站前廣汕公路
    旁之人行道邊，劉愛弟終查覺並無廠商可立即簽約之實情，
    因而與甲○○發生爭執，甲○○見四下無人，認時機已成熟
    ，即基於殺人之犯意，持其預藏之不明鈍器猛力敲擊劉愛弟
    之頭部，而劉愛弟亦強力反抗，並出手以指甲抓傷甲○○之
    臉部，然仍不敵甲○○突然持鈍器攻擊，甲○○見劉愛弟頭
    部嚴重受創始罷手，劉愛弟受此攻擊導致顱腦損傷合併失血
    性休克而死亡。而甲○○於行兇後，旋將劉愛弟所攜帶之前
    揭保單、要保確認書等文件取出後逃離現場，並返回河源之
    鴻湖旅館更換衣物，始於同日上午8、9時許，連絡其在大陸
    廣東省深圳附近石灣鎮工作之表弟陳圳隆，詢問如何返回臺
    灣，而陳圳隆於同日下午3、4時許，駕車搭載甲○○返回其
    公司後，並告知甲○○可經由大陸廣東省羅湖通往香港再搭
    機返臺，約半小時後，甲○○即依循上述路徑返臺，而於同
    年月18日凌晨1時許搭機抵達桃園中正國際機場。其後，因
    中國大陸公安機關發現死者劉愛弟為臺籍人士，經知會內政
    部警政署刑事警察局移送臺灣桃園地方法院檢察署檢察官指
    揮偵辦而循線查悉甲○○涉嫌行兇，乃於同年8月23日經該
    署檢察官指揮該局人員將甲○○、呂進寧拘提到案而查獲上
    情。
五、案經內政部警政署刑事警察局移送臺灣桃園地方法院檢察署
    檢察官偵查起訴。
    理  由
一、按傳聞法則之重要理論依據，在於傳聞證據未經當事人之反
    對詰問予以核實，乃予排斥，惟若當事人已放棄對原供述人
    之反對詰問權，於法院審判時表明同意該等傳聞證據可作為
    證據，基於證據資料愈豐富，愈有助於真實發現之理念，並
    貫徹刑事訴訟法修法加重當事人進行主義之精神，確認當事
    人對於證據能力有處分權之制度，傳聞證據經當事人同意作
    為證據，法院認為適當者，亦得為證據。另當事人於調查證
    據時，對於傳聞證據表示「沒有意見」、「不用再傳喚詰問
    」，而未於言詞辯論終結前聲明異議 (Without Objection)
    ，應視為已有將該等傳聞證據採為證據之同意，此刑事訴訟
    法第159條之5定有明文。本案被告於本院準備程序中已表示
    對卷內人證物證之證據能力無意見，辯護人則僅主張證人劉
    祖耀之審判外陳述無證據能力，本院審理時，被告及辯護人
    對於被告以外之人於審判外之陳述之證據能力並未表示意見
    ，迄本院辯論終結前，被告及辯護人亦均未爭執本案證據之
    證據能力，依刑事訴訟法第159條之5第2項之規定，應視為
    被告已同意本案相關之傳聞證據均可作為證據，本院斟酌本
    案卷內之證據並非非法取得，亦無證明力明顯過低之情形，
    且經原審法院及本院於審判期日依法進行證據之調查、辯論
    ，被告於訴訟上之程序權，已受保障，前揭各該證據 (證人
    劉祖耀審判外陳述除外)，均得採為證據，先予敘明。
二、訊據上訴人即被告甲○○固不否認於電腦網路結識被害人劉
    愛弟，並化名「陳阿霞」在網路上與劉愛弟通信，且提議劉
    愛弟應投保旅行平安保險，並介紹其弟即被告呂進寧與劉愛
    弟結婚，及於上揭時地前往大陸並於94年5月16日在深圳寶
    安機場為劉愛弟接機等情，惟矢口否認上揭犯行，辯稱：伊
    見呂進寧與劉愛弟生活背景、經濟情況、外型、年紀均相仿
    ，故介紹其二人結識，假以時日或可促成一段美滿姻緣，故
    伊無使公務員登載不實之犯行，伊與劉愛弟約十七日凌晨零
    時五分許抵達惠州，嗣因劉愛弟無意中透露其無多年之催收
    經驗，會計經驗亦僅一、二年等情，二人始發生爭執，劉愛
    弟用指甲抓傷伊，伊很生氣，就撿起一根木棍擋開劉愛弟之
    手，才敲擊到劉愛弟之頭部，並未猛力敲擊，且劉愛弟喊好
    痛，伊就停手，劉愛弟叫伊自己回臺灣後，就自行拖著行李
    離開，伊不在現場，命案與伊無關，又依命案現場有睡袋及
    有「流浪漢接近」之紙條觀之，劉愛弟應係流浪漢劫財殺人
    云云。
三、經查：
  (一)上揭被害人劉愛弟與呂進寧假結婚之事實，迭經被告甲○○
    於偵審中坦承不諱 (見偵字第15074號卷(一)第180頁、原審卷
    第89頁)，並經共同被告呂進寧於偵審中供述綦詳，且分經
    證人劉祖耀於原審中、張政雄於警訊中證述明確（見原審卷
    第144頁至第148頁、偵字第15074號卷(一)第50頁），並有劉
    愛弟之身分證影本及呂進寧、劉愛弟之結婚公證書、其二人
    之全戶戶籍資料查詢資料等在卷可稽（見偵字第15074號卷
    (一)第62頁、第162頁、第197頁、第198頁）。被告甲○○雖
    以前詞置辯，惟查，苟被告甲○○係見呂進寧、劉愛弟二人
    條件相當，欲促成一段美滿姻緣，理應先為其二人介紹認識
    ，讓其二人交往相當時日，彼此均有一定程度之瞭解後，始
    論及婚嫁，方符事理，豈有初次見面，立即辦理公證結婚之
    理，是被告甲○○前開辯解，有悖事理，自難採信。查被告
    甲○○明知呂進寧與劉愛弟洵無結婚之真意，仍促使二人假
    結婚，呂進寧亦聽從甲○○之指示，與劉愛弟辦理假結婚，
    嗣後並持相關文件前往桃園縣桃園市戶政事務所辦理結婚登
    記，使該所不知情之公務員經形式審查後，將其二人結婚之
    不實事項登載於職務上所掌管之戶籍簿冊等公文書內，自足
    以生損害於戶政機關對於國民婚姻登記事項之正確性。
  (二)被告甲○○於偵查初時即謂：伊退伍後就從事分類廣告業務
    之工作，伊太太黃雲璧婚後約有十年沒有工作，經濟均靠伊
    維持，前開分類廣告工作，一直做到90年納莉颱風將伊電腦
    淹壞，且因平面媒體業務在萎縮，故前述分類廣告之業務就
    結束了，但真正完全結束是在94年農曆年前，而於前述納莉
    颱風後至94年農曆年前之間，伊無從事其他工作以維持生計
    ，而黃雲璧自94年8月1日起開始有工作等語（見偵字第1507
    4號卷(一)第22頁），核與證人黃雲璧於警詢時證述：被告甲
    ○○為高中畢業，之前都在作報紙廣告刊登工作，90年開始
    去唸書，自從被告甲○○從大陸回來（94年5月17日）後，
    即告訴伊家中經濟狀況很差，叫伊去上班，尤其是被告甲○
    ○動用其母親原本要定存之一百萬元，伊才驚覺到被告甲○
    ○之經濟狀況變很差等情相符（見偵字第15074號卷(一)第17
    頁反面），可見被告甲○○原從事之分類廣告之工作，因納
    莉風災後及平面媒體業務之萎縮，自90年起已難以為繼，家
    中經濟來源已失所依據。復參酌被告甲○○自90年9月起至
    93年6月間止，前往臺北市南港區○○○路○段245號之中華
    技術學院附設專科進修學校就讀電子工程科畢業乙節，除經
    被告甲○○供述及證人黃雲璧證述詳實外（見偵字第15074
    號卷(一)第23頁、第17頁反面、第203頁），並有該校學籍登
    載表、92年度第2學期畢業生名冊附卷可憑（見偵字第15074
    號卷(一)第132頁、第13 3頁），可知被告甲○○因前述分類
    廣告業務難以為繼，即考慮另循謀生之途，並由中華技術學
    院附設專科進修學校電子工程科畢業，已對電腦相關設備、
    作業、產業有相當之認識。
  (三)證人張政雄於警詢中證稱：因劉愛弟積欠卡債八、九十萬元
    ，經濟狀況不好，急需用錢，在網路上有位「明哥」之人，
    說有辦法幫劉愛弟的忙，叫劉愛弟去大陸接單，但去之前要
    劉愛弟辦理假結婚，而且要投保高額意外險以防止劉愛弟捲
    款潛逃等情（見偵字第15074號卷(一)第50頁），而被告亦自
    承：伊係於93年間在網路上認識劉愛弟，劉愛弟稱伊為「明
    哥」等情（見偵字第15074號卷(一)第179頁、原審卷第255 頁
    ），佐以共同被告呂進寧於警詢時供稱：伊與甲○○平常甚
    少聯繫，惟93年12月間甲○○頻頻至伊住處，曾提及在幫人
    代寫電腦程式，並拿一塊電子零件面板，及客戶流程圖、所
    得分配表各一張，以證明甲○○有能力從事電子設計並可前
    往大陸洽談生意等節（見偵字第10574號卷(一)第34頁反面、
    四二頁），及被告自承伊以「陳阿霞」之名義在網路與劉愛
    弟講些去大陸投資之事（見偵字第10574 號卷(一)第23頁反面
    ），而劉愛弟於94年5月16日前往大陸，即是應「陳阿霞」
    之約赴大陸與廠商洽商標案、簽約事宜，被告甲○○以「陳
    阿霞」之身分允諾會在廣東省深圳寶安機場接機，但實際上
    被告甲○○並未與大陸任何客戶已約妥見面洽談簽約等情，
    亦有奇摩電子信箱網頁1紙可佐（見偵字第10574號卷(一)第
    121頁、第122頁），再參酌劉愛弟於94年5 月12日日記中記
    載：伊可以扮演需求與勞務提供者之間的橋樑，伊去接廠商
    之訂單，按訂單金額伊可要求五％至八％之利得，只要找到
    本業資深輔導員幫伊作專業技術之溝通，由伊來簽妥訂單，
    再分配、協調給勞務提供者完成，「業務佣金」應是可以期
    待的等情節（見原審卷第65頁）相互勾稽以觀，足徵被告甲
    ○○確係以其所具備之電腦專業知識，讓劉愛弟誤認其有能
    力取得大陸廠商之訂單，再經由分配、協調將所取得之訂單
    交由其他廠商完成，因而可獲取訂單金額百分之五至百分之
    八之鉅額佣金，並另化名「陳阿霞」偽稱為大陸廠商工作之
    人員，誘使劉愛弟深信甲○○確與大陸廠商有生意往來，並
    可取得大陸廠商之訂單，藉以抽取佣金之假象，博取劉愛弟
    對其之信任。
  (四)被害人劉愛弟因積欠房貸及卡債，經濟狀況甚為不佳乙情，
    業經證人張政雄於警詢時證述明確（見偵字第10574號卷(一)
    第49頁），並有劉愛弟書寫之日記數紙附卷可佐（見原審卷
    第51頁至第58頁），故劉愛弟宥於房貸及卡債之壓力，衡情
    對於被告甲○○當言聽計從，被告甲○○乃得以順勢偽稱為
    順利取得訂單，並顧及雙方權益及身分之掩飾，劉愛弟必須
    已婚並須投保高額之人壽保險，而此項事實，亦據證人張政
    雄證述如前，被告甲○○亦坦承劉愛弟投保高額人壽保險之
    事，確係其提議等語（見偵字第10574號卷(二)第66頁、見原
    審卷第14頁）。又被告劉愛弟確於94年3月26日至石建平所
    經營之天然旅行社辦理赴大陸之護照換發及臺胞證，並於同
    年4月25日前往天然旅行社購買於同年5月16日經由澳門轉赴
    大陸之往返機票，並委由石建平代為投保旅遊平安保險身故
    主險三千萬元，石建平即委請東倫保險經紀人公司辦理，將
    三千萬元之保額，分由臺灣人壽保險股份有限公司承保一千
    萬元（保單號碼：九四S○一七○九八號、保險期間自94年5
    月16日上午8時起共7天），南山人壽保險股份有限公司承保
    一千五百萬元（保單號碼：SJ00000000號、保險期
    間自94年5月16日上午8時30分起計7天），美商美國環球產
    物保險有限公司承保五百萬元（保單號碼：0000000
    00號、保險期間自94年5月16日上午8時起共7天），上開
    保險契約之受益人均為共同被告呂進寧等情，業經證人石建
    平於警詢時證述詳實（見偵字第10574號卷(一)第45頁），並
    有要保書、要保申請書及保險費收據等件附卷可考（見偵字
    第10574號卷(二)第34頁至第42頁），是劉愛弟為解決其經濟
    窘境，而應允被告甲○○前往大陸取得訂單，並依被告甲○
    ○之提議，而投保總額為三千萬元之旅行平安保險，並指定
    受益人為呂進寧之事實，堪予認定。
  (五)被害人劉愛弟於94年5月16日前往大陸，同年月17日上午6時
    50分許，遭人發覺陳屍在惠州火車站前廣汕公路旁之人行道
    ，經惠州公安局惠城區分局、惠州市公安局刑警支隊一大隊
    、三大隊及刑警大隊等相關偵查單位會同法醫師至現場勘驗
    ，認劉愛弟係生前被他人使用鈍器打擊致顱腦損傷合併失血
    性休克而死亡，此有惠州市公安局惠城區分局現場勘查記錄
    、現場平面圖、死亡證明書、公證書及現場照片在卷可佐（
    見偵字第10574號卷(一)第134頁至第161頁），是劉愛弟確係
    遭他人以鈍器打擊頭部致顱腦損傷合併失血性休克死亡，已
    可認定。質之被告甲○○不否認斯時與劉愛弟爭執並曾敲擊
    其頭部等情，而劉愛弟之屍體於前揭時地經大陸公安等相關
    單位勘驗時，發現劉愛弟之指甲殘留有人體組織，經前開大
    陸公安單位檢送予內政部警政署刑事警察局鑑驗，認劉愛弟
    右手指甲殘留之人體組織之染色體，與被告甲○○染色體
    DNA-STR型別相同，不排除其來自甲○○或與甲○○具有相
    同父系關係之人等情，有卷附該局實驗室案件編號：000
    00000000號鑑驗書可資佐證（見偵字第10574號卷
    (二)第12頁），且斯時被告臉部留有抓痕，亦經證人陳圳隆供
    明於卷 (見原審卷第237頁)，故被告甲○○與被害人劉愛弟
    死亡，已難脫干係。雖其以前情置辯，然由劉愛弟屍體頭面
    部、雙手及雙腿沾附大量血跡，身上所穿之衣物、鞋底亦沾
    染大量血跡，另屍體下及周圍地面有一面積大小為390公分
    ×310公分之血泊（見惠州市公安局惠城區分局現場勘查記
    錄、偵字第10574號卷(一)第139頁）及屍體右眼部有浮腫（見
    死者照片、同偵字第10574號卷(一)第161頁）之情形觀之，劉
    愛弟顯非僅遭被告甲○○臨時撿拾之木棍擋開劉愛弟之手時
    ，敲擊到劉愛弟之頭部一下致死。又被告甲○○亦自承與劉
    愛弟在惠州火車站前時曾有下雨，該車站附近即有鐵路醫院
    ，伊與劉愛弟發生爭執時，別無他人在場，事後伊來回該地
    一、兩趟，亦未發現他人等情（見原審卷第257頁、聲羈卷
    第7頁），且被告甲○○回頭找劉愛弟，來來回回直到早上6
    、7點才搭到車回河源乙節，亦據被告甲○○供承在卷（見
    偵字第10574號卷(一)第193頁反面），故劉愛弟在與被告甲○
    ○發生爭執後，顯未再遭其他不明人士包括流浪漢殺害，否
    則在被告甲○○來來回回之過程中，斷無不能發現之理。而
    據其所述於來來回回之尋找過程中，既未發現異樣，堪認劉
    愛弟死亡，與流浪漢無關。且被告經送內政部警政署刑事警
    察局測謊結果「受測人甲○○於測前會談稱與劉愛弟於惠州
    火車亭有吵架，因而先行離開，於離開惠州火車站尚看到劉
    愛弟與另一不知名人士在一起，並否認知道殺害死者劉愛弟
    歹徒共幾個人，經以緊張高點法測試，當問及：『有關94.
    5.17劉愛弟被殺現場有幾個歹徒？』測試圖譜反應在『一個
    人』。另問及：『有關劉愛弟是被誰打死的？』測試圖譜反
    應『你 (甲○○自己)』，而非『其他人』身上。」，有該
    局94年9月7日刑鑑字第0940136022號鑑定書在卷可佐，益見
    劉愛弟之死亡，係被告甲○○一人所為無疑。
  (六)被告甲○○於偵查中坦陳：「劉愛弟說有一些債務，她找我
    看有沒有商機，她知道我是做電子的，後來我就跟她說我們
    來合作，談好生意由我來想，我想說做晶片設計，她也同意
    ，並由我來規劃和找廠商等事，不過我還沒有找廠商，之後
    我告訴她說，她必需找一個人辦結婚，並且要設保保險，目
    的是做產品，也怕產品被轉掉或毀約會有賠償問題，所以必
    需要保人壽險，因為劉愛弟希望很快拿到錢。廠商這邊如果
    逃跑的話，她要賠錢，我就告訴她，她如果沒有在大陸找到
    廠商的話就不要回來了，只要在大陸滯留七年，就可以申請
    死亡宣告，辦理理賠保險金」 (見偵字第10574號卷(一)第180
    頁)，可見被告甲○○與劉愛弟電腦交往中，即生有詐領保
    險金之意圖。且參以被告甲○○供承因劉愛弟無錢購買機
    票及繳交保險費，乃於94年4月18日匯款二萬元予劉愛弟，
    以便劉愛弟得以順利成行，於填寫匯款單時，為防暴露身份
    ，復以劉愛弟之名義為匯款人，此有匯款單1紙附卷可證（
    見偵字第10574號卷(一)第78頁、第79頁）；被告甲○○於
    同年5月8日係以化名「陳阿霞」之名義，以電子郵件與劉愛
    弟約定於94年5月16日在大陸深圳寶安機場見面，並囑咐劉
    愛弟應攜妥相關之證件及前開保險之保單、要保確認書等文
    件，計畫於翌日（5月17日）早上與大陸廠方確定標案，5月
    20日簽約，此有「陳阿霞」傳送予劉愛弟之電子郵件在卷可
    稽（見偵字第10574號卷(一)第121頁、第122頁），證人張政
    雄亦證述：此次出國是伊載劉愛弟前往機場，劉愛弟告訴伊
    有一名叫「阿霞」之女子會在深圳機場接機等語（見偵字第
    1057 4號卷(一)第50頁），而被告甲○○則已於94年5月11日
    即先行前往大陸，經廣東省蛇口、深圳，抵達河源，並投宿
    於鴻湖旅館，此經被告甲○○供述在卷，並有其投宿在鴻湖
    旅館之旅客住宿登記表1紙附卷可參（見偵字第10574號卷(一)
    第147頁），故被告甲○○於同年5月16日至深圳寶安機場接
    機時，劉愛弟尚不知「陳阿霞」與被告甲○○為同一人；
    被告甲○○甫於94年5月18日凌晨返國時，因呂進寧已經由
    大陸公安局之通知，得知劉愛弟死亡之消息，故要求接機之
    黃雲璧偕同被告甲○○返回其住處說明清楚，而被告甲○○
    抵達呂進寧住處，猶編織渠係前往大陸遊玩，事先知悉劉愛
    弟將於94年5月16日至大陸，故至深圳寶安機場等劉愛弟，
    嗣渠二人在機場巴士站發生爭執，劉愛弟以指甲抓傷渠左臉
    頰（惟被告甲○○嗣於原審審理時復改稱發生爭執之地點為
    惠州火車站前），其後渠二人同乘火車前往惠州，在惠州火
    車站前廣場，劉愛弟與一名男子發生衝突，並請渠自行離開
    ，渠即返回河源云云（見偵字第10574號卷(一)第24頁、第25
    頁），尤有進者，被告甲○○甚至書寫「大陸旅遊記實與有
    關劉愛弟的種種」2紙（見偵字第10574號卷(一)第29頁、第30
    頁），詳細記載上情，並於第一次警詢時，依照上述記載回
    答警方之問題（見偵字第10574號卷(一)第28頁反面）；共
    同被告呂進寧於警詢供稱：本件案發後，被告甲○○曾於94
    年5月底親自前往伊住處，要求伊不要說是甲○○介紹劉愛
    弟與伊結婚之事，否則甲○○會很麻煩等語，又因劉愛弟死
    亡後，部分媒體有報導，故於94年7月9日甲○○又至伊住處
    ，要求伊不要向記者亂講話，並拿一萬元予伊（參偵字第
    10574號卷(一)第40頁）等情觀之。顯見被告甲○○上揭各項
    作為，在在均顯示其處心積慮，欲將劉愛弟前往大陸洽商之
    事，與其區隔，苟劉愛弟死亡乙情確與其無涉，焉須如此迂
    迴並大費周章掩蓋事實。尤以被告返回臺灣後，迅將劉愛弟
    前開保險之保單、要保確認書等文件寄交予被告呂明寧，此
    不惟為被告甲○○供述在卷 (見偵字第10574號卷(一)第193
    頁反面，本院審理筆錄)，且有在共同被告呂進寧家中查扣
    到之前開保單、要保確認書等文件可資佐證。足認本件被告
    甲○○早就預謀殺人領取保險金，其與劉愛弟在廣東省惠州
    火車站前發生爭執後，即趁勢予以殺害，再取出劉愛弟應「
    陳阿霞」之要求攜往大陸之保單、要保確認書等文件，以便
    返台遂其詐領保險金之計劃，惟因案情曝光，終未能得逞。
  綜上所述，被告甲○○意圖詐領保險金設局殺人，事證明確，
  其上開所辯，無非事後卸責之詞，不足採信，被告犯行，洵堪
  認定，應依法論科。又本件事證已明，被告甲○○請求去函海
  基會請大陸方面協助拍攝凌晨零時至2時間事發現場人車狀況
  及提供驗屍報告，本院認無必要，併此敘明。
四、核被告所為，係犯刑法第214條之使公務員登載不實罪、刑
    法第271條第1項之殺人罪。被告與呂進寧、劉愛弟就前揭使
    公務員登載不實之犯行，具有犯意聯絡及行為分擔，應論以
    共同正犯。又查被告行為後，94年2月2日修正公布之刑法，
    自95年7月1日施行，修正後之刑法刪除第55條關於牽連犯之
    規定。本件被告所犯上開二罪間具有牽連犯之關係，依修正
    前即行為時之規定，應從一重之罪處斷；依修正後之刑法既
    已刪除牽連犯之規定，則所犯上述各罪應依數罪併罰之規定
    分論併罰。比較新舊法之規定，修正後之規定並非較有利於
    被告，依刑法第2條第1項之規定，應適用行為時之法律，即
    適用修正前刑法第55條牽連犯之規定，從一重之殺人罪處斷
    。惟修正後之規定係以適用行為時法為原則，因此原判決雖
    未及比較適用，然上訴本院後，經比較新舊法，行為後之法
    律並非較有利於行為人，仍應適用行為時法，則原判決適用
    行為時法即無不當，自不構成撤銷之事由。原審審酌被告甲
    ○○與被害人劉愛弟並無怨隙，僅為解決其經濟窘境，圖謀
    鉅額之保險金，竟設局誘騙，致被害人慘死異鄉，心態兇狠
    、手段殘酷、目無法紀，嚴重危害社會治安，並造成被害人
    家屬永難彌平之傷痛，且犯後迄未賠償被害人家屬任何損害
    ，猶一再飾詞圖卸，絲毫不見悔意，縱量處有期徒刑之最高
    刑度，猶不足以償其罪責等一切情狀，依刑法第28條、第21
    4條、第271條第1項、第55條 (修正前)、第37條第1項，量
    處被告無期徒刑，並依刑法第37條第1項之規定，併予宣告
    褫奪公權終身，以儆效尤。並說明被告甲○○持以行兇之不
    明鈍器，由其犯後一再飾詞圖卸之態度觀察，顯然在其行兇
    後即已丟棄，實無證據足認前開行兇用之鈍器尚屬存在，爰
    不宣告沒收。認事用法及量刑均無不當，檢察官上訴意旨指
    摘原審量刑過輕，被告上訴否認犯罪，均應認無理由，予以
    駁回。
據上論斷，應依刑事訴訟法第368條，判決如主文。
本案經檢察官吳國南到庭執行職務。
中    華    民    國    95    年    7     月    12    日
                  刑事第十五庭審判長法  官  吳昭瑩
                                    法  官  王麗莉
                                    法  官  楊貴雄
以上正本證明與原本無異。
如不服本判決，應於收受送達後十日內向本院提出上訴書狀，其
未敘述上訴之理由者並得於提起上訴後十日內向本院補提理由書
（均須按他造當事人之人數附繕本）。
                                    書記官  林淑貞
中    華    民    國    95    年    7     月    13    日
附錄：本案論罪科刑法條全文
刑法第214條
明知為不實之事項，而使公務員登載於職務上所掌之公文書，足
以生損害於公眾或他人者，處三年以下有期徒刑、拘役或五百元
以下罰金。
刑法第271條第1項
殺人者，處死刑、無期徒刑或十年以上有期徒刑。
前項之未遂犯罰之。


司法院資訊處製作；財團法人民間司法改革基金會備份。
